臺灣高等法院刑事判決
110年度上訴字第3279號
上  訴  人  
即  被  告  阮柏諺


指定辯護人  本院公設辯護人戴遐齡
上列上訴人因毒品危害防制條例案件，不服臺灣基隆地方法院10
9年度訴字第587號、110年度訴字第131號，中華民國110年8月31
日第一審判決（起訴案號：臺灣基隆地方檢察署109年度偵字第3
133號、第3283號、第6546號），提起上訴，本院判決如下：
    主  文
原判決關於製造第二級毒品及定應執行刑部分撤銷。
阮柏諺製造第二級毒品，處有期徒刑參年捌月。
其他（販賣第三級毒品共貳罪及沒收部分）上訴駁回。
上開製造第二級毒品撤銷改判及販賣第三級毒品共貳罪上訴駁回
部分所處之刑，應執行有期徒刑伍年陸月。
    事  實
一、阮柏諺明知3,4-亞甲基雙氧甲基安非他命（下稱MDMA）係毒
    品危害防制條例列管之第二級毒品，而芬納西泮、4-甲基乙
    基卡西酮（下稱4-MEC）、氯乙基卡西酮（下稱CEC）為同條
    例列管之第三級毒品，氯二甲基卡西酮（下稱CDMC）則是同
    條例列管之第四級毒品，不得非法持有、販賣及以相互混合
    並加入其他物質加工調製之方式製造，竟意圖營利，基於製
    造及販賣第二、三、四級毒品之犯意，於民國108年10月上
    旬某日，在基隆市○○區○○路0巷0號就業服務站附近，向真實
    姓名年籍不詳之綽號「阿光」成年男子，以新臺幣（下同）
    3萬3,000元一次購入含有第三級毒品芬納西泮成分之「一粒
    眠」100顆，及含有第二級毒品MDMA、第三級毒品4-MEC、CE
    C及第四級毒品CDMC成分之橘色粉末100公克後，在基隆市○○
    區○○路000巷00弄000號之廢棄空屋內（下稱本案製毒處所）
    ，先將44顆「一粒眠」磨成粉末狀，再隨機與上開橘色粉末
    、果汁粉等原料相互混合調製後分裝並封口，製造成1包約0
    .3公克之咖啡包共300包。嗣於108年11月15日前某不詳時間
    ，在臺北市○○區○○○路000號之鑫海酒店，將上開製造之毒品
    咖啡包90包，以1包180元之價格，販賣予該酒店真實姓名年
    籍不詳之櫃台成年少爺，共得款1萬6,200元。嗣檢警偵辦另
    案毒品案件時，依該毒品咖啡包上之指紋循線追查阮柏諺，
    阮柏諺就偵查機關尚未發覺之製造毒品罪主動向承辦員警供
    承犯罪及告知本案製毒處所，自首並接受裁判，並經警分別
    於上開地點及其位於基隆市中正區正義路之住處（下稱被告
    正義路住處）扣得如附表一、二所示之物。
二、阮柏諺明知愷他命係毒品危害防制條例所列管之第三級毒品
    ，竟意圖營利，基於販賣第三級毒品愷他命之犯意，持如附
    表二編號㈤所示手機與陳保揚聯繫，而為以下販賣第三級毒
    品犯行：
　㈠於109年3月22日晚上11時36分許，先由陳保揚利用其配偶楊
    育慈所申設之國泰世華銀行帳號000-000000000000號帳戶，
    匯款1,500元至阮柏諺向廖晨宇所借用之中華郵政帳號000-0
    00000000000000號帳戶(下稱本案帳戶)內，阮柏諺再於翌(2
    3)日，在基隆市中正區八斗子某地，當場交付第三級毒品愷
    他命1包（重量約1公克）予陳保揚收受，雙方完成交易。
　㈡於109年3月26日某時許，在基隆市中正區八斗子某地，由阮
    柏諺交付第三級毒品愷他命1包（重量約1公克）予陳保揚後
    ，陳保揚再於同年4月6日上午9時47分許，以其所申設之中
    國信託銀行帳號000-000000000000號帳戶(下稱中國信託銀
    行帳戶)匯款2,000元（其中500元係清償前債之用）至本案
    帳戶內，雙方完成交易。
三、案經臺北市政府警察局大安分局報請臺灣基隆地方檢察署（
    下稱基隆地檢署）檢察官偵查起訴及合併審理。　
    理  由
一、證據能力：
　　按被告以外之人，於審判外之陳述，雖不符刑事訴訟法第15
    9條之1至第159條之4之規定，而經當事人於審判程序同意作
    為證據，法院審酌該言詞陳述或書面陳述作成時之情況，認
    為適當者亦得為證據。當事人、代理人或辯護人於法院調查
    證據時，知有第159條第1項不得為證據之情形，而未於言詞
    辯論終結前聲明異議者，視為有前項之同意。刑事訴訟法第
    159條之5定有明文。本案下列所引用被告以外之人於審判外
    之陳述，經檢察官、被告阮柏諺及辯護人同意作為證據，且
    迄本案言詞辯論終結前，均未聲明關於證據能力之異議，本
    院審酌該證據資料製作時之情況，亦無違法不當或證明力明
    顯過低之瑕疵，以之作為證據應屬適當，依上開規定，認該
    供述證據具證據能力。至卷內所存經本判決引用之非供述證
    據部分，經核與本件待證事實均具有關聯性，且無證據證明
    係違反法定程序所取得，依刑事訴訟法第158條之4反面解釋
    ，均有證據能力。
二、認定事實：
　　訊據被告就上開犯罪事實坦承不諱（見本院卷第152頁），
    核與證人陳保揚、陳睿斌之證述情節相符，並有臺北市政府
    警察局大安分局109年6月3日、109年10月23日搜索筆錄及扣
    押筆錄、扣押物品目錄表、現場照片、初步鑑驗報告單、10
    9年北市鑑毒字第190號鑑定書、內政部警政署刑事警察局10
    8年12月16日刑紋字第1088020578號鑑定書、指紋卡片、109
    年1月9日刑鑑字第1088020538號鑑定書、交通部民用航空局
    航空醫務中心109年11月26日航藥鑑字第0000000號、第0000
    000Q號、第0000000號毒品鑑定書、本案帳戶交易明細、客
    戶基本資料表、陳保揚中國信託銀行帳戶存摺封面及內頁影
    本、手機對話擷圖、國泰世華銀行存匯作業管理部109年9月
    26日國世存匯作業字第1090141371號函、客戶基本資料查詢
    結果等件在卷可稽，並有扣案如附表一、二所示之物可資佐
    證，堪認被告上開任意性自白應與事實相符而可採信。起訴
    書固認被告如事實欄一所示製造及販賣毒品之時間，係於10
    8年10月上旬至同年11月下旬某日時止，然被告所製造如附
    表一㈡所示粉末，其中所含之第三級毒品甲基-N,N-二甲基卡
    西酮成分，係於108年11月15日始經毒品危害防制條例所列
    管，有前開毒品鑑定書可稽（參原審109年度訴字第587號卷
    〈下稱587卷〉第132頁），依罪疑為輕有利於被告之原則，應
    認本案被告如事實欄一所示犯行係於108年11月15日前所為
    ；另起訴書認被告所製造及販賣之毒品內尚含有第三級毒品
    3,4-亞甲基雙氧苯基乙基胺丁胴成分，惟該成分係於109年2
    月3日始經毒品危害防制條例列管為第三級毒品，起訴書此
    部分認定容有未洽，應予更正。是本案事證明確，被告犯行
    堪以認定，應依法論科。
三、論罪：
  ㈠新舊法比較：
　　被告行為後，毒品危害防制條例第4條第2項、第3項、第4項
    、第9條第3項、第11條第3項、第4項、第17條第2項均業於1
    09年1月15日修正公布，並自同年7月15日施行。修正後該條
    例第4條第2項已將製造、運輸、販賣第二級毒品之有期徒刑
    、罰金刑上限提高；該條例第4條第3項、第4項則係將製造
    、運輸、販賣第三級及第四級毒品之罰金刑上限提高；該條
    例第11條第5項雖將持有第三級毒品之刑度及罰金刑降低，
    然將持有第三級、第四級毒品之純質淨重數量降低；該條例
    第9條第3項則新增「犯前5條之罪而混合二種以上之毒品者
    ，適用其中最高級別毒品之法定刑，並加重其刑至2分之1」
    之規定；該條例第17條第2項則就舊法「於偵查中及審判中
    均自白」即可減輕其刑之規定，修正為「於偵查及『歷次』審
    判均自白」者，始得減輕其刑。是綜合上開比較新舊法之結
    果後，適用被告行為時之修正前毒品危害防制條例對被告較
    為有利，自應就被告上開所為，整體適用被告行為時即修正
    前該條例之相關規定。
  ㈡核被告如事實欄之所為，係犯修正前毒品危害防制條例第4
    條第2、3、4項之製造及販賣第二、三、四級毒品罪；如事
    實欄之所為2次犯行，均係犯修正前毒品危害防制條例第4
    條第3項之販賣第三級毒品罪。起訴書固漏未論及毒品危害
    防制條例第4條第4項之罪名，然已於犯罪事實欄內敘明被告
    係以混合各級毒品之方式製造毒品咖啡包販賣，為起訴效力
    所及，本院自得併予審理。
  ㈢被告製造、販賣前持有第二級毒品之低度行為，應為製造、
    販賣之高度行為所吸收，不另論罪（無積極證據可證被告所
    持有之第三級、第四級毒品之純質淨重，達構成修正前毒品
    危害防制條例第11條第5項、第6項犯罪之數量）。
  ㈣被告如事實欄所示，以一行為將第二、三、四級毒品混合調
    製為毒品咖啡包並販賣予同一人之行為，同時觸犯修正前毒
    品危害防制條例第4條第2、3、4項之製造及販賣第二、三、
    四級毒品罪，為想像競合犯，應從一重論以修正前毒品危害
    防制條例第4條第2項之製造第二級毒品罪。
  ㈤被告所犯上開3罪，犯意各別，行為互殊，應予分論併罰。
四、刑之減輕事由：
  ㈠按犯毒品危害防制條例第4條至第8條之罪，於偵查及審判中
    均自白者，減輕其刑，修正前該條例第17條第2項定有明文
    。本件被告就上開製造、販賣毒品咖啡包及販賣第三級毒品
    愷他命等犯行，於偵查及審理時均已自白全部犯行，均應依
    上開規定減輕其刑。
  ㈡按對於未發覺之罪自首而受裁判者，得減輕其刑。刑法第62
    條前段定有明文。查本案被告所涉製造毒品罪，係經員警偵
    辦另案陳睿斌持有含第二級毒品MDMA成分之毒品咖啡包案件
    ，因採集比對該咖啡包上殘留指紋，發現與被告之指紋相符
    ，遂向原審法院申請搜索票至被告正義路住處執行搜索（警
    方並未掌握到被告位於中船路之製毒處所），查獲如附表二
    所示物品，嗣經被告主動供出另有本案製毒處所，帶同警方
    前往並自願同意受警方搜索後，始查獲如附表一所示製造毒
    品相關物品，有臺北市政府警察局大安分局111年1月17日北
    市警安分刑字第1113002844號函及所附111年1月14日萬華分
    局偵查隊職務報告可稽（參本院卷第133、135頁），是員警
    申請搜索票對被告發動偵查時，僅掌握有被告指紋之毒品咖
    啡包，衡情僅足認定被告涉有販賣或轉讓毒品之罪嫌，經被
    告主動供承並帶同前往本案製毒處所後，始知悉並查獲其製
    造毒品之犯行，堪認被告就如事實欄所示製造毒品罪，係
    於偵查機關尚未發覺前即自首並接受裁判，就此部分犯行即
    應依上開規定減輕其刑，並與前開自白之減輕其刑規定遞減
    之。
  ㈢辯護意旨固另請求依刑法第59條規定酌減其刑云云。惟按刑
    法第59條雖為法院依法得行使裁量權之事項，然必須犯罪另
    有特殊之原因、環境與情狀，在客觀上足以引起一般之同情
    而顯可憫恕，認為即予宣告法定最低刑期猶嫌過重者，始有
    其適用（最高法院105年度台上字第2551號判決意旨參照）
    。本案被告所犯修正前毒品危害防制條例第4條第2項之製造
    第二級毒品罪、第4條第3項之販賣第三級毒品罪，其法定最
    輕本刑為有期徒刑7年，惟經依該條例第17條第2項之規定及
    自首之規定減輕其刑後，最低刑度分別得減至有期徒刑1年9
    月、3年6月，且製造及販賣毒品係毒害社會，嚴重危害社會
    治安，為政府嚴予查禁之行為，是前開經減刑後之最低刑度
    較其製造及販賣毒品對社會風氣及治安之危害程度，已無情
    輕法重之情形，且其亦非受到外在客觀環境之逼迫而不得不
    為前開犯行，在客觀上難認有何特殊原因或堅強事由，而足
    以引起一般同情而顯有可憫恕之情，認本件並無適用刑法第
    59條之餘地，此部分辯護意旨難認可採。
五、本院之判斷
　㈠原審關於製造第二級毒品罪及定應執行刑部分撤銷改判：
　⒈原判決就被告所犯如事實欄所示製造第二級毒品罪部分，予
    以論罪科刑，固非無見，然原審未依刑法第62條自首之規定
    減輕其刑，適用法律略有未當，被告就此部分提起上訴，為
    有理由，基於罪刑不可分原則，應由本院就此部分之罪刑予
    以撤銷改判，且原審所定應執行刑6年部分亦失所附麗，同
    應一併撤銷。
　⒉爰審酌被告明知上開毒品對於人體健康及社會治安均有所戕
    害，竟仍製造並販賣牟利，且混用多種毒品而成新興毒品，
    成分複雜，施用後所造成之危險性及致死率更高，並使施用
    者在無知情形下更行濫用，流毒更甚，所為實應予非難，然
    考被告自首接受裁判，且犯後坦承犯行，兼衡以其犯罪動機
    、目的、手段、利得程度，及其素行、自述跟祖母同住、家
    庭經濟狀況勉持、高職肄業之教育程度等一切情狀，量處如
    主文第二項所示之刑，並與其餘駁回上訴部分所處之刑（販
    賣第三級毒品罪，共2罪，各處有期徒刑3年6月，詳下述）
    ，定其應執行刑如主文第四項所示。
　㈡原審關於販賣第二級毒品罪（共2罪）及沒收部分上訴駁回：
　⒈就被告所犯如事實欄所示2次販賣第三級毒品罪部分，同本
    院前揭認定，認被告罪證明確，並審酌被告明知上開毒品對
    於人體健康及社會治安均有所戕害，竟仍販賣毒品予他人施
    用，其所為非但違反政府為防制毒品危害，維護國民身心健
    康之政策，且無視於我國政府禁絕毒害之堅定立場，僅圖一
    己私利，流散毒品致使買受者更加產生依賴性及成癮性，一
    旦成癮，戒除毒癮非易，間接危害社會治安，嚴重戕害國民
    健康，行為誠屬可議，惟念其犯後均坦承全部犯行之態度，
    兼衡其前未曾受有同質案件有期徒刑宣告之素行，並考量其
    犯罪動機、目的、手段，所得利益、教育程度、家庭經濟狀
    況等一切情狀，各量處有期徒刑3年6月。經核原審上開認事
    用法並無違誤，量刑亦屬妥適。被告上訴請求依刑法第59條
    酌減其刑，並非有據，已如前述，此部分上訴為無理由，應
    予駁回。
　⒉按刑法於105年7月1日修正施行後，就沒收制度定性為刑罰及
    保安處分以外之法律效果，具有獨立性，而非從屬於主刑之
    從刑。另依刑事訴訟法第455條之27第1項規定：「對於本案
    之判決提起上訴者，其效力及於相關之沒收判決；對於沒收
    之判決提起上訴者，其效力不及於本案判決。」查被告係就
    原判決之罪刑部分提起上訴，上訴效力自應及於沒收部分。
    原判決就沒收部分，業已敘明：①如附表一編號㈠之物（含包
    裝袋）經鑑驗結果含第二級毒品MDMA成分，應依毒品危害防
    制條例第18條第1項前段規定宣告沒收銷燬；②如附表一編號
    ㈡、㈢、㈦、附表二編號㈠之物（含包裝袋），含第三級毒品4-
    MEC、CEC、甲基-N,N-二甲基卡西酮、3,4-亞甲基雙氧苯基
    乙基胺丁酮、芬納西泮、第四級毒品CDMC成分，屬違禁物，
    應依刑法第38條第1項規定宣告沒收（鑑驗耗失部分無庸宣
    告沒收）；③如附表一編號㈣至㈥、㈧至所示之物，為被告製
    造及販賣毒品咖啡包所用之物，附表二編號㈤所示之手機（
    含SIM卡）為被告販賣第三級毒品所用之物，均依毒品危害
    防制條例第19條第1項規定宣告沒收；④被告製造及販賣毒品
    咖啡包之犯罪所得1萬6,200元、2次販賣第三級毒品愷他命
    之犯罪所得3,000元，均應依刑法第38條之1第1項、第3項規
    定宣告沒收，於全部或一部不能沒收或不宜執行沒收時，追
    徵其價額；⑤扣案如附表二編號㈠至㈣、㈥所示之物，據被告供
    稱係自己施用毒品之用等語，尚認與本案犯罪無涉，均不予
    諭知宣告沒收。經核原審就上開沒收部分之認定，與法並無
    違誤，應就此部分駁回上訴。
據上論斷，應依刑事訴訟法第368條、第369條第1項前段、第364
條、第299條第1項前段，修正前毒品危害防制條例第4條第2項、
第3項、第4項、第17條第2項，刑法第2條第1項前段、第11條、
第55條、第62條、第51條第5款，判決如主文。
本案經檢察官陳宜愔提起公訴，檢察官朱婉綺、陳慧玲到庭執行
職務。
中　　華　　民　　國　　111 　年　　3 　　月　　31　　日
                  刑事第八庭  審判長法　官  陳世宗
                                    法　官  呂寧莉
                                    法　官  林呈樵
以上正本證明與原本無異。
如不服本判決，應於收受送達後20日內向本院提出上訴書狀，其
未敘述上訴之理由者並得於提起上訴後20日內向本院補提理由書
（均須按他造當事人之人數附繕本）「切勿逕送上級法院」。
                                    書記官　 謝雪紅
中　　華　　民　　國　　111 　年　　3 　　月　　31　　日
附錄：本案論罪科刑法條全文
修正前毒品危害防制條例第4條
製造、運輸、販賣第一級毒品者，處死刑或無期徒刑；處無期徒
刑者，得併科新臺幣二千萬元以下罰金。
製造、運輸、販賣第二級毒品者，處無期徒刑或七年以上有期徒
刑，得併科新臺幣一千萬元以下罰金。
製造、運輸、販賣第三級毒品者，處七年以上有期徒刑，得併科
新臺幣七百萬元以下罰金。
製造、運輸、販賣第四級毒品者，處五年以上十二年以下有期徒
刑，得併科新臺幣三百萬元以下罰金。
製造、運輸、販賣專供製造或施用毒品之器具者，處一年以上七
年以下有期徒刑，得併科新臺幣一百萬元以下罰金。
前五項之未遂犯罰之。

附表一：扣押物品（地點：基隆市○○區○○路000巷00弄000號
　　　　廢棄空屋）
編號 扣案物 數量 鑑驗結果 ㈠ 橘色粉末（編號190B，含包裝袋） 1包 (淨重1.10公克，採驗後餘重1.08公克) 檢出第二級毒品3,4-亞甲基雙氧甲基安非他命（MDMA）成分 （參基隆地檢署109年度偵字第3133號卷〈下稱3133卷〉第153頁） ㈡ 白色及淡黃色粉末（編號190A-1、190A-2，均含包裝袋）   2包 （淨重0.8100公克、0.1980公克，採驗後餘重0.6350公克、0.1176公克） ①檢出第三級毒品4-甲基乙基卡西酮(4-Methylethcathinone、4-MEC)、氯乙基卡西酮（Chloroethcathinone、CEC）、 甲基-N,N-二甲基卡西酮（Methyl-N,N-Dimethylcathinone，於被告行為後之108年11月15日為毒品危害防制條例所列管）、第四級毒品氯二甲基卡西酮（Chlorodimethylcathinone、CDMC，純質淨重0.1272公克）成分。 ②檢出第三級毒品3,4-亞甲基雙氧苯基乙基胺丁酮（Eutylone，於被告行為後之109年2月3日為毒品危害防制條例所列管）成分。 （見3133卷第153頁、587卷第129至132頁）　 ㈢ 一粒眠（含包裝袋） 56粒 （淨重11.6850公克，餘重11.6668公克） 檢出第三級毒品芬納西泮（Phenazepam）成分 （見3133卷第146頁） ㈣ 果汁粉 2包  ㈤ 果汁粉 1罐  ㈥ 可可粉 1組  ㈦ 器械設備(研磨機) 1台 經乙醇沖洗，檢出第三級毒品甲基-N,N-二甲基卡西酮（Methyl-N,N-Dimethylcathinone，於被告行為後之108年11月15日為毒品危害防制條例所列管）成分 （見3133卷第146頁） ㈧ 器械設備(封口機) 2個  ㈨ 電子產品(電子磅秤) 2台  ㈩ 毒品器具(攪拌分裝杓) 9支   夾鏈袋 1包   香檳金外觀咖啡包分裝袋 1包   Unique外觀咖啡包分裝袋 1包  

附表二：扣押物品（地點：被告位於基隆市中正區正義路之住處
）
編號 品名 數量 備註 ㈠ 愷他命（含包裝袋） 16包(純質淨重為5.2226公克) 檢出第三級毒品愷他命（Ketamine）成分，與本案犯罪無涉 （參587卷第131至132頁） ㈡ 分裝袋 1包 與本案犯罪無涉 ㈢ 電子產品(磅秤) 1台 與本案犯罪無涉 ㈣ 毒品器具(刮盤) 2個(含刮片1個) 與本案犯罪無涉 ㈤ IPHONE香檳金色手機 IMEI：000000000000000 (含門號：0000000000號SIM卡1枚) 1支 供販賣第三級毒品愷他命所用之物 ㈥ OPPO手機 IMEI：000000000000000 (門號：0000000000) 1支 與本案犯罪無涉